臺灣高雄地方法院民事判決　　　　　　　 100年度醫字第17號
原　　　告　楊美華
被　　　告　鍾金源
　　　　　　元和雅聯合診所
法定代理人　王雅琴
前列二人共同
訴訟代理人　李玲玲律師
上列當事人間損害賠償事件，本院於民國100 年11月8 日言詞辯
論終結，判決如下：
  主  文
原告之訴駁回。
訴訟費用由原告負擔。
  事實及理由
一、原告主張：原告於民國96年間向被告元和雅聯合診所（下稱
    被告診所）精神科醫師王雅琴求診，嗣經其轉介該院醫師即
    被告鍾金源介紹做微波拉皮手術，因當時不敢嘗試而作罷。
    97年9 月10日原告復至被告診所詢問消除嘴角紋問題，因中
    心經理APPLE 之介紹，並請被告鍾金源做臉部評估後，遂約
    定進行「上臉肉毒桿菌注射下巴雷射溶脂（造成V 型臉）」
    手術，費用新台幣（下同）53,000元，並約定於翌日上午10
    時進行手術。當日下午，APPLE 又電聯原告，強力推薦被告
    鍾金源醫術，並保證手術後臉部不會瘀血，醫師會免費照顧
    直至完全達到效果為止，且建議原告可僅先進行「下巴溶脂
    」手術。同年9 月11日上午，原告至被告診所改以「下巴溶
    脂」之手術（下稱本件手術），費用35,000元（後於同年9
    月17日退款原告1 萬元），被告鍾金源並向原告保證一定弄
    到好。惟原告接受本件手術後，臉頰先出現瘀血現像，待臉
    頰瘀血消退後，原先未凹陷之臉頰開始凹陷、臉頸肌肉開始
    鬆弛，變成凹凹凸凸的長扁臉、臉型由V 型變成帶波浪的U
    型，外型變更老、左右臉不平均，頸部並因溶脂致中間頸部
    下墬，被溶解的脂肪留在臉上與頸部，常隨姿態流離，讓臉
    形成不同的怪異景象（下稱系爭傷害），而行政院衛生署當
    時並未核准得於臉部施做雷射溶脂手術，本件手術亦非在原
    告意願及意志下所為之手術，且未達被告承諾之範圍與效果
    。原告並因本件手術失敗造成系爭傷害，精神上受嚴重傷害
    ，並因容貌改變被老闆要求休息，身心遭受嚴重傷害，被告
    應連帶賠償180 萬元之精神慰撫金。為此，爰依侵權行為法
    律關係提起本訴等語，並聲明：被告應連帶賠償原告180 萬
    元。
二、被告則以：原告於96年2 月27日至被告診所精神科看診時，
    提及在意皮膚兩頰下垂、法令紋、下巴鬆弛等問題，經被告
    診所醫美部門諮詢師解說後，請其預約被告鍾金源之門診。
    原告乃於97年9 月10日向被告鍾金源諮詢，經被告鍾金源建
    議原告使用肉毒桿菌素上半臉注射及以雷射溶脂改善下垂部
    分過多之脂肪，並告知原告關於雷射溶脂之作用、原理、手
    術風險及術後恢復等情形，原告即決定進行本件手術，並先
    預付200 元訂金。隔日（即97年9 月11日）到院進行手術時
    ，原告表示因經濟因素，希望先進行雷射溶脂，被告診所即
    將訂金收據內容更改為「溶脂（下巴）35,000元」。另被告
    鍾金源為原告施行本件手術前，已得原告同意，拍照存證並
    簽署手術同意書，手術過程一切順利，無任何疏失。惟原告
    術後經常來電諮詢，經被告鍾金源於97年10月17日診察，當
    時原告皮膚狀況不錯並無太大問題，惟原告情緒不穩，表示
    因支出手術費用致經濟狀況不佳，被告鍾金源乃退還其1萬
    元，並加贈3 堂2 週後臉部護膚療程。詎原告竟仍對被告鍾
    金源就本件手術提出業務過失傷害罪之刑事告訴，惟經檢察
    官送請行政院衛生署醫事審議委員會（下稱醫審會）鑑定結
    果，被告鍾金源所施行之雷射溶脂手術範圍係屬合理，原告
    亦無兩頰下垂及凹陷，手術並無疏失而經檢察官為不起訴處
    分確定在案（台灣高雄地方法院檢察署98年度偵續字第295
    號），故被告並無侵權行為，原告請求並無理由等語，資為
    抗辯。並聲明：原告之訴駁回。
三、兩造不爭執之事項：
  (一)被告鍾金源為被告診所之醫師。
  (二)原告於97年9 月11日至被告診所由被告鍾金源進行下巴雷射
    溶脂手術。
  (三)被告鍾金源因本件手術涉犯業務過失傷害罪嫌，業經台灣高
    雄地方法院檢察署以98年度偵續字第295 號為不起訴處分確
    定在案。
  (四)原告就本件手術支出醫藥費25,000元。
四、本院就兩造必要爭點所為之判斷：
  (一)按當事人主張有利於己之事實者，就其事實有舉證之責任，
    就侵權行為言，被害人應就行為人因故意或過失，不法侵害
    其權利之事實負舉證責任（最高法院70年度台上第2550號判
    決意旨可參）。又行為所發生之損害賠償請求權，以有故意
    或過失不法侵害他人權利為其成立要件，若其行為並無故意
    或過失，即無賠償之可言（最高法院54年台上字第1523號判
    例意旨參照）。次按，關於過失之判定，係以行為人是否已
    盡善良管理人之注意義務為認定之標準，亦即行為人所負者
    ，乃抽象輕過失之責任。行為人已否盡善良管理人之注意義
    務，應依事件之特性，分別加以考量，因行為人之職業、危
    害之嚴重性、被害法益之輕重、防範避免危害之代價，而有
    所不同（最高法院93年度台上字第851 號判決意旨參照）。
    又醫療行為係屬可容許之危險行為，且醫療之主要目的雖在
    於治療疾病或改善病患身體狀況，但吾人同時必須體認受限
    於醫療行為有限性、疾病多樣性，以及人體機能隨時可能出
    現不同病況變化等諸多變數交互影響，而在採取積極性醫療
    行為（例如投藥、實施手術）之同時，更往往易於伴隨其他
    潛在風險之發生（例如併發症、甚而提高致死之風險），因
    此有關醫療過失判斷重點應在於實施醫療之過程、要非結果
    ，亦即法律並非要求醫師絕對須以達成預定醫療效果為必要
    ，而係著眼於倘若醫師在實施醫療行為過程中業已恪遵醫療
    規則（一般醫療常規），且已善盡其應有之注意義務者，即
    可對於行為之危險免除過失責任。故如病患主張醫事人員於
    執行業務之過程中，不法侵害其權利，揆諸前開裁判意旨，
    至少應舉出具體事實，並就所主張之該具體事實為一定程度
    之舉證，不能僅以單純其後身體所出現之變異情況而遽認從
    事醫療行為之醫事人員於執行醫療業務之過程中，確有疏失
    。
  (二)原告固主張行政院衛生署當時並未核准臉部雷射手術，本件
    手術亦非其意志及意願下所為云云。惟查：
  1.雷射溶脂非屬醫療法第8 條所稱新醫療技術，且非屬「特定
    醫療技術檢查檢驗醫療儀器施行或使用管理辦法」管理範圍
    。又市面上合法販售之儀器，如屬藥事法第13條所稱之醫療
    器材，應依藥事法規定辦理醫療器材許可證。而案內所提雷
    射溶脂儀器，若屬醫療器材管理，需依藥事法第75條規定「
    標籤、仿單或包裝，應依核准，分別刊載：(一)廠商名稱及地
    址。(二)品名及許可證字號。(三)批號。(四)製造日期及有效期間
    或保存期限。(五)主要成分含量、用量及用法。(六)主治效能、
    性能或適應症。(七)副作用、禁忌及其他注意事項。(八)其他依
    規定應刊載事項。」以供使用者遵循。有行政院衛生署100
    年10月3 日衛署醫字第1000022517號函在卷可參（本院卷第
    117 號）。準此，雷射溶脂術既非屬醫療法規定人體試驗之
    新醫療技術，自無依醫療法第78條所規定，僅教學醫院經擬
    定計畫報經中央衛生主管機關核准或經該機關委託者，始得
    施行之限制；且因其亦非屬「特定醫療技術檢查檢驗醫療儀
    器施行或使用管理辦法」管理範圍，亦無須依該管理辦法第
    4 條規定向所在地直轄市或縣（市）主管機關申請登記後，
    始得為之。換言之，雷射溶脂術並無需經主管機關核准或申
    請登記後始得為之之限制。而被告鍾金源所使用之雷射溶脂
    儀器為經行政院衛生署核准輸入使用於一般及整型外科手術
    裝置之醫療器材，亦有被告鍾金源提出之行政院衛生署醫療
    器材許可證1 份附卷足稽（本院卷第120 頁），並經本院查
    核無訛（本院卷第145 頁，行政院衛生署許可證查詢系統資
    料可參）。則被告鍾金源使用經行政院衛生署核准之醫療器
    材進行未經限制之雷射溶脂手術並無不法可言，原告上開所
    指，尚嫌無據。
  2.次按，原告因兩頰下垂而簽署手術同意書，同意由被告鍾金
    源實施臉部溶脂手術，並支出手術醫藥費25,000元，此有手
    術同意書、收據在卷可參（99年度司雄調字第280 號第12、
    13頁），而原告為智慮成熟之成年人，若無意願進行臉部溶
    脂手術，自可拒絕簽署手術同意書，拒絕進行手術，且本件
    美容整型手術，並非會危及原告生命之重大手術，被告亦無
    強迫原告接受之理，則以原告簽署手術同意書並支付醫療費
    用之行為而觀，顯見本件手術並非違反原告意願所為，原告
    主張本件手術乃違反其意願及意志云云，自非可採。
  (三)原告另主張其手術目的係要處理嘴角紋，但被告鍾金源擅自
    施作超出其所要求之整型範圍，並造成系爭傷害云云。此為
    被告所否認。查：
  1.對於醫學爭議之認定與判斷，屬於專門知識之範圍，必依賴
    特別知識經驗，由具有特別知識經驗之專家，依現代醫學予
    以鑑定，提出專業知識以供參酌。而我國醫審會之成員，係
    來自各方，與行政院衛生署或各該醫療訴訟事件之醫方並無
    任何利害關係，行政院衛生署依醫療法第73條規定設置醫審
    會，司法或檢察機關委託鑑定事項為其任務之一，該會置主
    任委員1 人，委員14人至24人，均由行政院衛生署署長就有
    關機關代表、專家學者及社會人士中聘兼之，聘期均為1年
    。前項委員至少應有三分之一以上為法律專家及社會人士。
    醫事鑑定小組為該會因應醫事鑑定事項所設置。上開小組置
    委員21人至27人，並以1 人為召集人，除由署長就本會委員
    指定兼任外，並就其他醫療專家聘兼之。醫事鑑定小組分組
    委員至少應有三分之一以上為法律專家或社會人士。以上可
    參醫審會組織規程第1 至4 條之規定即明。另醫療糾紛鑑定
    作業要點第3 、4 、5 、7 點分別規定：司法或檢察機關委
    託鑑定，應敘明鑑定範圍或項目，並提供下列相關卷證資料
    ：(一)完整之病歷資料，應並附護理紀錄，Ｘ光片等。(二)訴狀
    、調查或偵查相關卷證。(三)法醫解剖或鑑定報告。(四)其他必
    要之卷證資料；本署受理委託鑑定機關委託鑑定案件，應提
    交本署醫事審議委員會醫事鑑定小組召開會議審議鑑定。前
    項鑑定，得先行交由相關科別專長之醫師審查，研提初步鑑
    定意見；本署受理委託鑑定機關委託鑑定案件，流程如下：
    (一)檢視委託鑑定機關所送卷證資料。(二)交由初審醫師審查，
    研提初步鑑定意見。(三)提交醫事鑑定小組會議審議鑑定，作
    成鑑定書。(四)以本署名義將鑑定書送達委託鑑定機關，並檢
    還原送卷證資料；鑑定書，應載明下列事項：(一)委託鑑定機
    關。(二)委託鑑定範圍或項目。(三)案情概要。(四)鑑定意見。(五)
    原送鑑定之相關卷證資料。(六)鑑定之年月日。是以醫審會依
    上揭規定組成，並依上開作業要點之規定作成鑑定意見，其
    鑑定書自具有證據能力及相當之證明力。
  2.本件前經台灣高雄地方法院檢察署檢察官送請醫審會鑑定結
    果認定，本件手術係以局部麻醉施行，依所附照片觀之，術
    前有劃線定位，其範圍合理。一般而言，雷射溶脂之風險或
    後遺症約為1 ％左右，但3.5 ％左右病人仍須做後續之補強
    。其後遺症可能為瘀青、血腫、發炎、細菌感染、皮膚或皮
    下組織灼傷、疤痕等，較嚴重者為大量出血、休克。由病人
    照片觀之，並無兩頰下垂及凹陷。此有醫審會0000000 號鑑
    定書附於台灣高雄地方法院檢察署98年度偵續字第295 號卷
    可參（該卷第100 頁背面），並未認定被告鍾金源所施行之
    雷射溶脂術有違反醫療常規。原告亦未能具體說明並舉證被
    告鍾金源在實施醫療行為過程中有何疏失，其主張被告鍾金
    源有故意或過失之醫療疏失，自乏依據。
  3.雷射溶脂係運用雷射光纖以震波深入皮下組織震碎並溶解細
    胞中的細胞膜，溶解後的脂肪由身體自然代謝，可使脂肪細
    胞數量減少，消除臉部及全身的脂肪，達到局部雕塑體型之
    效。原告雖主張術後有臉部凹陷、頸部肌肉鬆弛之系爭傷害
    ，然觀原告於97年9 月25日、9 月30日、10月9 日、10月27
    日術後所拍攝之照片（見前開偵續卷第29-36 頁），已難認
    有原告所指兩頰下垂、凹陷之情況，台灣高雄地方法院檢察
    署承辦98年度偵續字第295 號之檢察官亦於不起訴處分書中
    指明，到庭之原告容貌並無其所指兩頰下垂、凹陷等情，有
    不起訴處分書附卷可參。醫審會之鑑定意見亦表示原告並無
    兩頰下垂、凹陷之情，亦如前述。且經本院當庭檢視原告臉
    頰，亦難察覺有原告所指臉頰下垂、凹陷等情況（參見本院
    卷第104 頁）。又原告自承：伊頸部有一點肉，只是比較鬆
    弛，伊認為脂肪溶掉後皮層沒有收縮所以皮層有一點鬆垮，
    下巴兩邊凸出來，臉頰有一點凹進去，是因為脂肪不見了等
    語（本院卷第102 頁），則若如原告所述，被告鍾金源所施
    行之雷射溶脂術即有達到消除脂肪之效果。原告所指系爭傷
    害，顯係因未符合其預期效果之主觀想法，難認確有因被告
    鍾金源之醫療行為而受有何種「傷害」可言。況縱有傷害，
    然原告於此並未能舉證證明被告鍾金源在實施醫療行為過程
    中有何疏失，已如前述，則原告主張被告鍾金源有不法侵權
    行為，並無理由。
  (四)末按，損害賠償之債，以有損害之發生及有責任原因之事實
    ，並二者之間，有相當因果關係為成立要件，故上訴人所主
    張損害賠償之債，如不合於此項成立要件者，即難謂有損害
    賠償請求權存在，此有最高法院48年台上字第481 號判例要
    旨可資參照。本件手術為美容手術，手術後之結果是否令原
    告滿意，很大之因素係取決於受術者個人主觀之想法，若未
    符合原告預期之效果，與術前溝通及病人期待值亦有關係，
    惟被告鍾金源施術過程並未違反醫療常規，原告臉部亦難認
    有何下垂、凹陷等異常情況，則其請求被告鍾金源及其僱傭
    人即被告診所連帶賠償精神慰撫金180 萬元，自屬無據。
五、綜上所述，原告本於侵權行為之法律關係，請求被告連帶給
    付180萬元，為無理由，應予駁回。
六、本件事證已臻明確，兩造其餘主張及攻擊或防禦方法並所提
    舉證資料，經本院斟酌後，認均不生影響本院所為上開論斷
    ，自無再予逐一審論之必要，併此敘明。
七、據上論結：本件原告之訴為無理由，依民事訴訟法第78條，
    判決如主文。
中    華    民    國  100     年    11    月    30    日
                  民事第五庭法  官  郭宜芳
以上正本係照原本作成。
如對本判決上訴，須於判決送達後20日內向本院提出上訴狀。如
委任律師提起上訴者，應一併繳納上訴審裁判費。
中    華    民    國  100     年    11    月    30    日
                             書記官  何秀玲